【裁判字號】    98,上易,80
【裁判日期】    980506
【裁判案由】    給付違約金等
【裁判全文】
臺灣高等法院臺中分院民事判決          98年度上易字第80號
上訴人即附
帶被上訴人  乙○○
訴訟代理人  朱慧真律師
被上訴人即
附帶上訴人  甲○○
訴訟代理人  林志銘律師
上列當事人間請求給付違約金等事件，上訴人對於民國97年11月
28日臺灣彰化地方法院97年度訴字第456號第一審判決提起上訴
，被上訴人為附帶上訴，經本院於98年4月22日言詞辯論終結，
判決如下：
    主  文
上訴及附帶上訴均駁回。
第二審訴訟費用關於上訴部分，由上訴人負擔，附帶上訴部分，
由被上訴人負擔。
    理  由
一、被上訴人即附帶上訴人（以下簡稱被上訴人）起訴主張：訴
    外人許啟祐與上訴人即附帶被上訴人（以下簡稱上訴人）原
    為耕地三七五租約之地主與佃農關係，上訴人承租許啟祐所
    有坐落彰化縣溪州鄉○○段53地號之土地（以下簡稱系爭土
    地）。因彰化縣溪洲鄉農會實行抵押權而由原審法院執行拍
    賣系爭土地，雙方遂於89年9月28日簽立合約書（以下簡稱
    系爭合約），約定上訴人應於他人得標時主張優先承買權，
    並俟取得土地所有權後，再將所有權移轉予許啟祐指定之人
    ，而許啟祐則須支付270萬元（新台幣下同）予上訴人。並
    應於89年9月28日及同年10月底先分別給付30萬元及20萬元
    ，其餘款項待事成之後再給付。嗣後許啟祐與上訴人復於96
    年7月17日簽立其他約定事項，約定變更前項給付總額為200
    萬元。詎上訴人嗣竟於96年6月14日另與訴外人詹琬婷簽立
    協議書，約定上訴人須放棄行使對系爭土地之優先承買權，
    因而使得詹琬婷順利經拍賣而取得系爭土地。是上訴人未能
    履行系爭契約，顯屬可歸責於上訴人之事由，致給付不能，
    許啟祐自得依民法第256條之規定解除契約，並依同法第259
    條之規定，請求上訴人返還已受領之50萬元。又依系爭合約
    第2條之約定，上訴人亦應就其違約行為給付500萬元之懲罰
    性違約金（上訴人於本件僅請求150萬元部分）。另上訴人
    自89年9月28日起即未再給付承租上揭土地之租金，以每年
    13,460元計算至96年8月31日系爭土地為詹琬婷拍定時止，
    上訴人共積欠許啟祐租金100,950元。此外，上訴人於90年2
    月1日、3月25日、5月21日、6月4日分別向訴外人借款25萬
    元、25萬、3萬元及2萬5千元，共計55萬元，惟上揭債權屆
    期均未獲清償，故依民法第478條之規定，許啟祐自得請求
    上訴人返還前揭借款55萬元。許啟祐之上開債權，其已先後
    於96年7月29日及97年5月28日簽立債權讓與契約一併讓與予
    被上訴人，而被上訴人既已訴請上訴人給付上揭債務，則依
    最高法院22年上字第1162號判例意旨，該債權讓與對上訴人
    自生效力。為此提起本件訴訟，分別就受讓之500萬元違約
    金債權、55萬元消費借貸債權、50萬元解除契約返還請求權
    及100,950元之租金債權部分，聲明：（一）上訴人應給付
    被上訴人150萬元，及自起訴狀繕本送達翌日起至清償日止
    ，按年息百分之5計算之利息。（二）上訴人應返還被上訴
    人55萬元及自90年9月4日起至清償日止，按年息百分之5計
    算之利息。（三）上訴人應返還被上訴人50萬元及自89年10
    月31日起至清償日止，按年息百分之5計算之利息。（四）
    上訴人應給付被上訴人100,950元及自起訴狀繕本送達之翌
    日起至清償日止，按年息百分之5計算之利息。
二、經原審為被上訴人一部勝訴之判決，判令（一）上訴人應給
    付被上訴人135萬元及自97年8月23日起至清償日止，按年息
    百分之5計算之利息。（二）上訴人應返還被上訴人55萬元
    及自90年9月4日起至清償日止，按年息百分之5計算之利息
    。（三）上訴人應返還被上訴人50萬元及自89年10月31日起
    至清償日止，按年息百分之5計算之利息。(四)上訴人應給
    付被上訴人61,916元及自97年8月23日起至清償日止，按年
    息百分之5計算之利息。另駁回被上訴人其餘之訴，並就被
    上訴人勝訴部分為附條件准許或免除假執行之宣告。上訴人
    僅就原審判決給付違約金135萬元及利息部分，聲明不服，
    被上訴人則為附帶上訴（其餘原審聲明（二）至（四）之消
    費借貸債權、解除契約返還請求權、租金請求權部分，未據
    上訴人聲明不服而告確定，本院就此等部分不再論述），聲
    明求為判決：
    （一）上訴人之上訴駁回。
    （二）原判決關於駁回附帶上訴人15萬元違約金部份廢棄。
    （三）上開廢棄部分，附帶被上訴人應給付附帶上訴人15萬
          元及自97年8月23日起清償日止，按年息百分之5計算
          之利息。
    （四）願供擔保請准予宣告假執行。
     併辯稱：
    （一）許啟祐雖有向溪洲鄉公所申請終止上開耕地之三七五
          租約，收回土地，惟嗣上訴人訴願成功，兩造之租約
          因而未終止，上訴人仍有優先承買權，系爭合約仍然
          有效；且原審判命上訴人返還50萬元及其利息，上訴
          人未就此上訴；又上揭土地由詹琬婷以2,413,811元
          拍定後，許啟祐與被上訴人隨即以電話聯絡上訴人行
          使優先承買權並親赴其彰化溪州住所三次，上訴人均
          承諾會行使優先承權，惟嗣上訴人竟來電稱，因詹琬
          婷及溪州鄉農會均屬地方人士，伊得罪不起，因而無
          法履行系爭合約等語，為此許啟祐與被上訴人又再次
          親赴彰化，尋訪上訴人未果，復以律師函請求上訴人
          依約行使優先承買權，仍未獲置理，詹琬婷因而順利
          標得該土地，顯見上訴人確有可歸責之事由致給付不
          能而有違約之情。
    （二）況許啟祐已依法以律師函向上訴人為解除渠等系爭契
          約之意思表示，原審亦判令其應返還被上訴人依系爭
          契約給付之50萬元及利息部分，益証契約之解除係因
          可歸責於上訴人之事由。
    （三）許啟祐於原審證稱上訴人未行使優先承買權，其損失
          約240萬、250萬元左右，故本件違約金應不低於許啟
          祐所受之損失250萬元，且被上訴人與許啟祐均住台
          北，其等之所以會至彰化投標土地，必定有利可圖，
          就系爭合約約定上訴人履行行使優先承買權後，許啟
          祐願給付金額為270萬元以觀，許啟祐之獲利亦必大
          於270萬元，因此，被上訴人僅請求150萬元，並無過
          高之情。況本件懲罰性違約金500萬元係由上訴人與
          許啟祐雙方所約定並載明於系爭合約，上訴人就該約
          定之違約金依一般客觀之事實、社會經濟狀況、當事
          人實際上所受損害及債務人如能如期履行債務時，債
          權人可享受之一切利益及該約定之違約金依誠信原則
          予以檢驗是否過高而有顯失公平之情等節，亦均未加
          以主張及舉證，原審逕依民法第252條規定酌減15萬
          元，參酌最高法院93年度台上字第909號判決、92年
          台上字第2747號判決及95年度台上字第1095號判決之
          意旨，自有適用法令之不當。
三、上訴人之陳述除引用原審判決之記載外，併辯稱：（一）許
    啟祐於89年9月28日與上訴人簽立系爭合約後，即向溪州鄉
    公所申請收回系爭三七五租約之土地，該土地被許啟祐收回
    後，系爭合約自因上訴人無耕地三七五減租條例第15條所賦
    予之優先承買權無法履行，而使契約當然無效。且上訴人係
    因認許啟祐收回土地而租約無效，始於訴願勝訴，方再與詹
    琬婷簽約，嗣後因許啟祐向上訴人表示只要上訴人再與伊簽
    約同意履行之前的約定，上訴人與詹琬婷所簽立之協議書就
    會無效，且伊承諾會找人去投標，上訴人始於96年7月17日
    再次與許啟祐簽約。惟嗣詹琬婷以存證信函通知上訴人，伊
    與上訴人間的協議書非如許啟祐所稱係無效的，若上訴人履
    行與許啟祐之上開約定則係詐害債權，且上訴人與許啟祐於
    96年7月17日之約定內容，係以許啟祐本人或許啟祐指定之
    第三人應到場投標為要件，但許啟祐並未履行該要件找人去
    投標，上訴人始無法履行契約，並非故意違反誠信原則，因
    此，系爭合約未能履行，並非可歸責於上訴人之事由所致，
    而係可歸於許啟祐之事由所致，許啟祐自不得主張上訴人違
    約，請求給付違約金，被上訴人亦無從受讓該違約金之請求
    權。（二）至上訴人依原審判決返還被上訴人50萬元係因認
    系爭合約無效，應負回復原狀之責，而非承認上訴人有可歸
    責之事由。（三）又系爭合約既係因可歸責於許啟祐之事由
    致無法履行，且合約所定之違約金係損害賠償性質之違約金
    ，而許啟祐並未受有損害，上訴人並未因違約獲利。許啟祐
    縱有損害，被上訴人亦未舉證證明損害有多大，況上訴人如
    履行系爭合約，許啟祐應給付200萬元予上訴人，高於上訴
    人不能履行契約之利益，足見許啟祐因上訴人未主張優先承
    買權，而不用給付200萬元予上訴人，此非許啟祐所受損害
    而是其所得利益。原審遽以上訴人從訴外人詹婉婷所得135
    萬元金額，做為違約金之考量，顯非適法妥當。並聲明：
    （一）原判決第一項命「上訴人應給付被上訴人135萬元及
          自97年8月23日起至清償日止，按年息百分之5計算之
          利息」廢棄。
    （二）上開廢棄部分，被上訴人在第一審之訴及假執行之聲
          請均駁回。
    （三）被上訴人之附帶上訴駁回。
四、本件被上訴人主張：訴外人許啟祐與上訴人於89年9月28日
    、96年7月17日兩次簽定之合約書，承租系爭彰化縣溪州鄉
    ○○段53號土地之上訴人，應於系爭土地被強制執行時，行
    使優先承買權，如上訴人依約履行，許啟祐願給付其200萬
    元（第一次合約約定給付270萬元），如未履行時，則約定
    「…如乙方（上訴人）違約者，甲方（許啟祐）得請求履行
    或不履行之損害賠償，乙方除不得向甲方請求前條所定之補
    償外，並應支付甲方5百萬元之違約金以為懲罰。…」。上
    訴人既未依約履行行使優先承買權之義務，自應對許啟祐負
    損害賠償之責任，許啟祐並得依上開契約規定向上訴人請求
    500萬元之懲罰性違約金。被上訴人既受讓許啟祐上開違約
    金債權500萬元，自得僅就其中150萬元請求等語。並據其提
    出上訴人所不爭執其真正之89年9月28日、96年7月17日契約
    書、許啟祐出具之債權讓與書等為據。上訴人對未依約履行
    一節復加自認，自堪認被上訴人所主張之前揭事實為真正。
    惟上訴人以許啟祐已向溪州鄉公所申請收回系爭出租土地，
    伊認已無優先承買權、許啟祐無履約之意思及與許啟祐之契
    約違法、許啟祐未因上訴人不履約而受損害等前揭情詞置辯
    。
五、經查：兩造所自認為真正之上訴人與訴外人許啟祐間先後於
    89年9月28日、96年7月17日所訂之契約書，其約定要旨乃約
    定系爭土地遭他人拍定時，許啟祐得指示承租系爭土地之上
    訴人行使優承買權，上訴人應依指示行使及辦理相關之土地
    取得及產權登記手續。有上開契約書附卷足稽（見原審卷第
    10至12頁）。而不動產之拍賣，債務人得否參與應買，與拍
    賣之性質有關，我國強制執行法第70條固規定，債務人不得
    應買。除外則未明文限制應買人之資格，故債權人本人及債
    務人所覓之買主，均得為應買人。蓋因強制執行程序其應買
    人之資格，除標的物買受人之資格，法律上設有限制者應使
    之具備該項資格、債務人不得應買外，係以最高標者決之，
    是縱債務人所委託之人應買並以最高標得之，亦不影響債權
    人或債務人之權益。承租人之上訴人依法均得以投標最高者
    拍定價主張優先購買，故許啟祐於拍賣程序依法未能參與投
    標應買，仍不影響上訴人優先購買權之行使，此約定亦未違
    反強行規定，復不足以認有何詐害債權之行為。
六、況依系爭89年9月28日契約第一（二）固約定「如甲方（指
    許啟祐）於往後之各次拍賣程序參與投標應買，惟未能順利
    拍定得標，而被他人以較高價標得時，甲方得於法定期間內
    權量利害決定是否指示乙方（指上訴人）出面行使優先承買
    權…」，是其內容在許啟祐指示上訴人行使優先承買權之約
    定，而非許啟祐是否有指定第三人參與投標為內容；且許啟
    祐是否指示第三人參與投標非上訴人得否行使優先承買權之
    必要條件。蓋許啟祐係慮其指定之人無法以最高價購得系爭
    土地，方願出高價約由上訴人行使優先承買權，是許啟祐是
    否指定第三人出面投標，並不影響其未能經由拍賣程序取得
    系爭土地，而與上訴人約定，由上訴人行使優先承買權之效
    果。本件上訴人亦自認前已收到許啟祐寄來信函要求伊向法
    院遞狀主張優先承買權，復有被上訴人所提出之催告上訴人
    行使優先承買權函及收件回執附卷可証（見本院卷第57、58
    頁），上訴人竟違約未行使法定優先承買權，此顯係可歸責
    於上訴人之事由，致給付不能，應依約負損害賠償責任及給
    付違約金之責。雖上訴人另辯稱：許啟祐曾向溪州鄉公所申
    請收回三七五租約土地，上訴人因而認伊與許啟祐之契約無
    效云云。惟許啟祐申請收回系爭三七五租約土地之案件，已
    經上訴人訴願勝訴，有彰化縣政府93年3月23日府法訴字第
    0930218136號訴願決定書附卷可按（見原審卷第83頁至85頁
    ）。是上訴人就系爭土地仍有租賃權，故於96年6月24日再
    與訴外人詹婉婷簽訂契約，約定於詹婉婷標得系爭土地時不
    行使優先承買權，並塗銷三七五條約之註記，於第三人拍得
    時，由上訴人行使優先承買權，並移轉系爭土地所有權予訴
    外人詹婉婷，詹婉婷則給予報酬等情，有上訴人自認為真正
    之協議書附卷足稽（見原審卷第13至15頁）。顯見上訴人至
    遲於96年6月24日即知其尚有系爭土地之優先承買權。況其
    嗣後再於96年7月17日復與許啟祐簽訂契約，約定除許啟祐
    應給付上訴人之報酬改為200萬元外，兩人其餘約定仍引用
    89年9月28日相關約定之內容，益証上訴人於系爭土地拍定
    時，並非認其無優先承買權，亦不可能誤認許啟祐無履約之
    意思，故上訴人前開所辯並非足取。
七、再查，違約罰性質之違約金，於有違約情事時其請求權即已
    發生，不因其後契約之解除而謂並無違約情事，自無因契約
    解除而隨同消滅之理（參照最高法院61年台上字第2922號判
    例意旨）。是以，上訴人違約之情事既發生在許啟祐解除契
    約之前，則許啟祐對上訴人自仍具有違約金之賠償請求權，
    上訴人既與許啟祐約定，如違約時，許啟祐得請求不履行之
    賠償，並應支付500萬元之違約金以為懲罰。是顯約定除損
    害賠償外，尚應給付500萬元之懲罰性違約金，被上訴人就
    所受讓之違約金債權額為500萬元，先就其中150萬元為請求
    ，自屬有據。然末按「約定之違約金額過高者，法院得減至
    相當之數額」民法第252條另有明文，上訴人辯稱：上訴人
    雖未履約，但許啟祐未受損害且不須支付200萬元，上訴人
    亦未受有利益，故違約金額過高云云。然許啟祐與上訴人約
    定，上訴人履約行使優先承買權時，願給付200萬元，足見
    如上訴人履約，許啟祐自可獲得拍賣與市價差達200萬元之
    利益以上，否則其自無庸與上訴人為上開協議；此核與許啟
    祐証稱上訴人未行使優先承買權，伊受損失240、250萬元左
    右，此係依市價約500萬元及拍定價250萬元計算等語相符（
    見原審卷第45頁反面）。但扣除尚應依約給付之200萬元，
    如上訴人依約履行，許啟祐自有50萬元以上之利潤。另上訴
    人亦自承系爭土地拍賣底價231萬元，以241萬元拍定，訴外
    人詹婉婷共給付伊150萬元（見原審卷第116頁）；依上訴人
    與詹婉婷之契約，其於履約後可得60萬元及代償75萬元債務
    併利息、違約金之利益。是本院審酌前開雙方約定之情事、
    違約之情節、上訴人因違約自訴外人詹婉婷處有150萬元之
    獲利及因而造成許啟祐受損之狀況等情，認約定之違約金額
    尚嫌過高，原審予酌減為135萬元即為妥當。從而，被上訴
    人請求上訴人給付135萬元，及自訴狀繕本送達翌日即97年8
    月23日起至清償日止，按年息百分之五計算之利息為有理由
    ，逾此範圍之請求，即無理由，應予駁回。
八、綜上所述，被上訴人依前述得請求之違約金135萬元及自起
    訴狀繕本送達翌日即97年8月23日起至清償日止，按年息5％
    計算之利息，為有理由，應予准許，逾此部分之請求，即屬
    無據，應予駁回。原審就上開應予准許部分，為上訴人敗訴
    之判決，並依被上訴人之聲請酌定相當之擔保金額准予假執
    行之宣告，核無違誤。上訴人之上訴論旨指摘原審此部分判
    決不當，求予廢棄改判，為無理由；就上開不應准許部分，
    為被上訴人敗訴之判決並駁回假執行之聲請，亦無不合，被
    上訴人之附帶上訴論旨指摘原判決此部分不當，求予廢棄改
    判，亦無理由，應予駁回。本件事證已臻明確，兩造其餘主
    張陳述及攻擊防禦方法，核均與判決之結果不生影響，爰不
    逐一論列，併此敘明。
九、據上論結，本件上訴及附帶上訴均為無理由，依民事訴訟法
    第449條第1項、第78條，判決如主文。
中    華    民    國    98    年    5     月    6     日
                  民事第六庭    審判長法  官  袁再興
                                      法  官  陳賢慧
                                      法  官  吳惠郁
以上正本係照原本作成。
不得上訴。
                                      書記官  張惠彥
中    華    民    國    98    年    5     月    6     日
                                                      Ｖ


司法院資訊處製作；財團法人民間司法改革基金會備份。
